【裁判字號】    98,交上訴,21
【裁判日期】    980618
【裁判案由】    公共危險
【裁判全文】
臺灣高等法院高雄分院刑事判決        98年度交上訴字第21號
上  訴  人
即  被  告  乙○○
選任辯護人  林伯祥律師
            王銘鈺律師
上列上訴人因公共危險案件，不服臺灣高雄地方法院97年度交訴
字第75號中華民國98年2 月23日第一審判決（起訴案號：臺灣高
雄地方法院檢察署97年度偵字第25696 號），提起上訴，本院判
決如下：
     主  文
上訴駁回。
    事  實
一、乙○○於民國96年5 月2 日晚上9 時多許，駕駛車號ZD-578
    7 號自小客車搭載丁○○一同前往高雄市○○區○○路上85
    大樓之尼古丁PUB 參與友人聚會，於翌日（3 日）凌晨4 時
    多許，將上開自小客車交由丁○○駕駛（丁○○涉犯過失致
    死及肇事致人傷害逃逸部分，業經本院以97年度交上訴字第
    60號判處應執行有期徒刑1 年6 月確定，下稱另案），其則
    坐於副駕駛座搭乘該車，丁○○駕駛該車沿高雄市新興區○○○路由西往東方向行駛，於同日凌晨5 時5 分許，行經中
    正四路與中山一路路口時，因丁○○駕車貿然左轉後與對向
    吳洪敏所騎乘之腳踏車發生碰撞，吳洪敏當場人車倒地，致
    受有頭部外傷併顱內出血、骨盆骨折、左側小腿骨折等傷害
    ，丁○○與乙○○分別下車察看後，丁○○擬將該小客車開
    到路邊停放；詎乙○○明知丁○○駕駛上開動力交通工具肇
    事致他人受傷，竟基於教唆他人肇事逃逸之犯意，於上揭時
    地，唆使丁○○不對受傷之吳洪敏施以救護，而要求丁○○
    駕車離開肇事現場，丁○○因聽從乙○○所言，萌生肇事逃
    逸之犯意，而未採取必要之救護措施，並駕車逃離現場。嗣
    吳洪敏雖經目擊者丙○○通報警方及救護車送醫急救，仍不
    幸於96年5 月13日凌晨4 時48分許，因顱內出血併發支氣管
    肺泡肺炎神經敗血性休克而死亡。
二、案經吳洪敏之子甲○○訴請臺灣高雄地方法院檢察署檢察官
    偵查起訴。
    理  由
壹、證據能力部分
（一）按被告以外之人於審判外向法官所為之陳述，得為證據，
      刑事訴訟法第159 條之1 第1 項定有明文。立法理由係認
      被告以外之人之陳述係在法官面前為之，因其任意陳述之
      信用性已受確定保障之情況下所為，自得作為證據。不問
      係其他刑事案件之羈押訊問期日、勘驗期日、準備程序期
      日、審理期日或民事事件、行政訴訟程序，凡係在普通法
      院法官面前所為之陳述，均具有證據能力。本件證人丁○○於另案其涉犯過失致死及肇事致人傷害逃逸向法官所為
      之供述，在其等任意陳述之信用性無疑之情況下，復於本
      院到庭經被告對質詰問，其另案向法官陳述依法自具有證
      據能力。
  (二)按被告以外之人於審判外之陳述，雖不符前4 條之規定，
      而經當事人於審判程序同意作為證據，法院審酌該言詞陳
      述或書面陳述作成時之情況，認為適當者，亦得作為證據
      ，刑事訴訟法第159 條之5 第1 項定有明文。本案被告乙○○、辯護人及檢察官對本院所引用審判外陳述之證據，
      除另案法官面前之陳述否認證據能力外，均同意作為本案
      證據使用，本院審酌各該傳聞證據作成之情況，並無不法
      取供等非任意性情況，與本案待證事項具有關聯性，認以
      之作為證據為適當，爰依前揭規定，應具有證據能力。
貳、實體部分
一、訊據上訴人即被告乙○○矢口否認有何上開犯行，辯稱：丁○○於96年5 月3 日凌晨3 、4 時許在自強路上一家PUB 向
    我借用車號ZD-5787 號自小客車，說她舅舅病危要回嘉義。
    車禍發生時我確實沒有在車上，不可能教唆丁○○逃逸，是
    楊綾甄通知我到警局才知道發生車禍云云。惟查：
  (一)車號ZD-5787 號自小客車車主為證人楊綾甄（原名楊逸茹）
    ，但該車自過戶後均係由被告使用，被告於96年5 月3 日凌
    晨4 時多許，將該車交由丁○○駕駛，而丁○○於上開時、
    地駕車與被害人吳洪敏發生車禍，致吳洪敏倒地受有顱內出
    血及左小腿骨折等傷害，因未對吳洪敏採取救護或其他必要
    措施，即駕車逃離現場，嗣吳洪敏因傷重不治死亡，丁○○
    因而觸犯過失致人於死及肇事致人受傷逃逸等罪，業經本院
    判處應執行有期徒刑1 年6 月確定等情，此有證人楊綾甄、
    丁○○之證述在卷可憑，復有車號ZD-5787 號自小客車行車
    執照、高雄市政府警察局交通警察大隊97年1 月23日高市警
    交五字第0970002060號函檢附之道路交通事故現場圖、道路
    交通事故調查報告表、交通事故談話紀錄表、現場照片、阮
    綜合醫院診斷證明書及驗傷診斷書、高雄市政府警察局新興
    分局處理相驗案件初步調查報告暨報驗書、臺灣高雄地方法
    院檢察署96年5 月13日相字第861 號法醫驗斷書、96年5 月
    17日96甲字第861 號相驗屍體證明書、96年7 月23日96甲字
    第861 號相驗屍體證明書、法務部法醫研究所96年6 月23日
    法醫理字第0960002312號函檢附之解剖報告書、鑑定報告書
    、原審96年度交易字第813 號及本院97年度交上訴字第60號
    刑事判決在卷可稽（偵卷二第15頁、院卷一第10-27 頁、偵
    卷一第15-20 、70、78-86 、88頁、偵卷三第4 頁、警卷第
    25-26 頁、偵卷四第4-5 頁、院卷三第33-3 4頁），是上開
    情節，均堪認定。
  (二)證人丁○○於原審審理時證稱：96年5 月3 日本件車禍發生
    時，與被告認識不到1 個月，不是很深交的朋友，前一天（
    96年5 月2 日）晚上9 點多、10點許，與被告約在中山路與
    七賢路口一家婚紗公司碰面，被告開銀色BMW 車（即車號ZD
    -5787 號自小客車）來，就直接到85大樓附近的PUB 。在PU
    B 期間被告有告訴我可能要我幫他開車，凌晨4 點多我與被
    告2 人一起離開PUB ，被告把車鑰匙交給我請我幫他開車。
    出車禍時我在開車，被告坐在車上右前座。車禍發生後，我
    和被告都有下車察看，被告是自己下車的，他就一直問我怎
    麼會發生這種狀況、怎麼這麼不小心之類的話。之後我把車
    子開到市區的巷子裡，就把車子還給被告，因為被告跟我說
    他要請人幫忙修理車子。我是當天中午接到我舅舅病危的電
    話，我想回去，但後來沒有回去。因為被告先到警察局作筆
    錄，他希望我配合他的說法，要我說我跟他借車要回嘉義看
    我舅舅、事後車子維修也是我處理，且他完全不知道這些狀
    況等語明確（原審卷第23-25 頁）。又於本院審理時證稱：
    車禍發生時被告確實在車上，發生車禍後我與被告均有下車
    查看被害人，被害人都沒有回應，那時候我很緊張，完全不
    知如何處理，上車要打電話，把車子開到路邊停好等語實屬
    。是依證人丁○○所稱，其與被告於本件車禍發生時相識不
    久，交情亦不深，2 人間並無任何仇隙，也無因另案訴訟發
    生不愉快，亦據被告陳稱在卷（原審卷第52頁），再者，本
    件車禍發生之後，被告不僅幫丁○○支付修車費用，亦協助
    丁○○處理另案相關之民事紛爭，並同意於證人丁○○與被
    害人家屬和解書中擔任連帶保證人，且道義上提供23萬元資
    助丁○○履行和解內容，丁○○對被告之相助應感念在心，
    應據實陳述當時情況，以還原真相，而無虛偽證述以構陷被
    告之情，況證人丁○○已具結作證，自無甘冒偽證刑責而設
    詞誣陷被告之理，另參以高雄市政府警察局新興分局之調查
    筆錄，被告製作筆錄之時間確實早於證人丁○○，足徵被告
    要求證人丁○○配合其說詞一情，尚非虛構。從而，證人丁○○上開證詞，應可採信。故被告辯稱證人丁○○向伊借車
    係因接到舅舅病危之電話，發生車禍時伊不在車上云云，與
    證人丁○○所述原因不符，被告所辯顯係事後圖卸之詞，不
    足採信。
  (三)證人即目擊證人丙○○於原審審理時證稱：96年5 月3 日上
    午5 點5 分許，在高雄市○○○路與中山一路路口目睹一件
    車禍，當時我在內側車道停紅燈，右邊與我同向車道停有一
    部BMW 車輛，綠燈亮時，該車超越我的車左轉，隨後我聽到
    撞擊聲車就停下來，自車上向左邊看到該車撞到對向騎腳踏
    車的老婆婆。看到該車駕駛座有位女性下車，且有一位男性
    從副駕駛座下來。看到女性駕駛下來我就用手機0000000000
    號報案，之後男性乘客就下來，我報完案就離開了等語（原
    審卷第42-44 頁）。核與本件車禍報案電話號碼相符，有高
    雄市政府警察局新興分局96年8 月16日高市警新分偵字第09
    60019759號函檢附之高雄市政府警察局指揮中心受理110 報
    案紀錄單在卷可按（偵卷二第18、19頁），足徵證人丙○○
    確為目睹本件車禍且報案之人。證人丙○○雖於另案警詢、
    偵查中稱當日看見有位女性駕駛人從自小客車下車，此外並
    無論及有無看見其他乘客，然因另案係以偵查證人丁○○所
    涉犯之過失致死等案件，傳喚其為證人，所為之證述當係針
    對該案之被告即證人丁○○是否為駕駛人而為，警詢、偵查
    中並未詢問車上有無其他乘客，自不因其於另案無敘及有看
    見男性乘客下車，即認定當日車號ZD-5787 號自小客車僅證
    人丁○○1 人；另佐以證人丙○○於本案審理中尚能清楚陳
    述當日目睹車禍經過之情形，是認其於本案審理中之證述堪
    以採信，應可認定車禍當日車號ZD-5787 號自小客車車上除
    駕駛丁○○外，尚有一名男性乘客坐在副駕駛座。
  (四)證人即尼古丁PUB 老闆戊○於偵查中雖證稱被告於96年5 月
    3 日曾帶一位女子（即證人丁○○）到其PUB ，但該女子先
    離開，被告在店打烊後到5 點多再離開等語，然與被告所稱
    到該店同行之人、消費方式、付款方式、該店打烊時間等情
    均不相符，又所述被告當日離開PUB 之時間、情形，亦與證
    人丁○○所述情節相異，益徵證人戊○上開證述應係迴護被
    告之詞，尚難採信，自無從為有利於被告之認定。
  (五)本件車禍發生當時，車號ZD-5787 號自小客車係由證人丁○○駕駛，而被告坐於副駕駛座一節，業經證人丁○○證述在
    前，且證人丙○○亦證述車禍發生後，確有一名男性自副駕
    駛座下來等語，又證人丁○○已因本件車禍接受刑責，倘若
    當時被告未在車上，其豈有再冒偽證之風險而證稱被告確實
    有在車上，況證人丁○○如此證述對其亦無任何實益，堪信
    其係為說出實情而明確指稱被告有在車上，是被告否認當日
    並未在車上，顯係事後飾卸之詞，尚不足採。從而，車禍發
    生當時被告確實坐在車號ZD-5787 號自小客車副駕駛座上等
    情，洵堪認定。
  (六)證人丁○○於原審、本院審理時對於肇事後，被告是否有叫
    其將車子開走而逃逸等情，均證稱無法確定；然其於97年5
    月7 日原審96年度交易字第813 號過失致死案件審理中，以
    被告身分應訊時，則稱：我問他（被告乙○○）怎麼辦，他
    有說要打電話給朋友問要怎麼做，我說那我將車開到路邊停
    ，他說那繼續開好了等語（該卷第35頁）。又於97年7 月8
    日偵查中證稱：發生車禍時，乙○○在車上，乙○○也有下
    車察看，我問乙○○怎麼辦，乙○○當時喝很多酒，精神狀
    況也不是很好，他就說車子先開走再說；我是聽了乙○○說
    車子先開走，才沒有打電話叫救護車；我會離開肇事現場，
    是因為乙○○要求我要離開現場等語（97年他字第4671號偵
    查卷第17頁）。於97年8 月1 日本院97年度交上訴字第60號
    過失致死案件審理中，亦以被告身分陳稱：發生車禍後，我
    有下車察看，且要找電話報警，後來乙○○叫我先走等語，
    有該次審判筆錄在卷可按（97年他字第4671號偵查卷第44頁
    ）。不論其於另案審理中或本案偵查中，均一致陳述於肇事
    後，被告確實有叫其將車子開走，其聽從被告指示，故未報
    警而逕將車子駛離肇事現場。另參酌證人丁○○為上開陳述
    時，距離案發時間已有充裕時間供其回想當日車禍發生後之
    情形，若非被告確有要丁○○將車開走，證人丁○○豈會接
    續陳述並如此肯定被告有叫其開車離開。又證人丁○○已於
    97年11月3 日另案入監執行，有臺灣高等法院被告前案紀錄
    表附卷可稽，其已因另案確定而入監服刑，於本案審理時自
    會慮及其證述可能不利於被告，故對於被告教唆其逃逸之情
    節有所保留，以使被告有機會脫免刑責，相較於另案尚未確
    定前，其因不需顧及被告之利益，所述應為真實，故被告究
    竟有無要其駕車離開肇事現場乙節，應以其於本案偵查中之
    證述為可採。
  (七)又證人丁○○於其過失致死案件原審審理中，供稱：發生車
    禍，後我問他（被告乙○○）怎麼辦，他有說要打電話給朋
    友問要怎麼做，我說那我將車開到路邊停，他說那繼續開好
    了等語（該卷第35頁）。又於本院審理時證稱：車禍發生時
    被告確實在車上，發生車禍後我與被告均有下車查看被害人
    ，被害人都沒有回應，那時候我很緊張，完全不知如何處理
    ，上車要打電話，把車子開到路邊停好等語明確；足見丁○○發生車禍後，與被告均下車查看被害人，再上車要打電話
    求援，並把車子開到路邊停放，原無肇事逃逸之犯意，被告
    教唆丁○○繼續開，丁○○始起意肇事逃逸甚明。
  (八)此外，被告從頭到尾均否認其於車禍當時有在車上，惟其確
    實有在車上之事實，業如上述，若其並無叫證人丁○○駛離
    肇事現場，何需否認當日有在車上，又參以證人丁○○證稱
    係因被告於車禍後已先到警局製作筆錄，遂要其配合被告之
    說詞，故其在另案警詢、偵查中才會說當時被告不在車上，
    再佐以被告製作筆錄之時間確實早於證人丁○○，有高雄市
    政府警察局新興分局之調查筆錄在卷可查，如非被告已意識
    到因其要求證人丁○○離開肇事現場，其可能涉犯教唆肇事
    逃逸罪責，因此要求證人丁○○配合其說詞，陳稱其當時並
    無在車上，以使其免受刑事制裁，否則應讓證人丁○○據實
    陳述，而不需告知要如何說明。由此足證被告因畏懼調查及
    法律制裁，遂要求證人丁○○配合其說詞，以隱匿實情，其
    確有於證人丁○○肇事致被害人吳洪敏受傷後教唆逃逸之行
    為，至於被告當日雖有喝酒，然於證人丁○○肇事後已清醒
    ，並可自行下車察看等情，業據證人丁○○證述明確，是其
    並非於酒醉後意識不清之情況下為上開行為。
  (九)綜上，丁○○於上揭時地駕駛車號ZD-5787 號自小客車肇事
    時致被害人受傷，被告確實在該車副駕駛座上，並於肇事後
    與丁○○下車查看，見被害人無回應，丁○○上車要打電話
    ，並將車子開到路邊停放時，被告教唆丁○○逃逸之事實，
    堪予認定。本案事證明確，被告犯行洵堪認定，應依法論科
    。
二、查被告教唆原無肇事逃逸犯意之丁○○，因而起意肇事逃逸
    之行為，核被告所為，係犯刑法第29條第1 項之教唆犯，依
    同條第2 項之規定，依其所教唆之同法第185 條之4 之肇事
    致人傷害逃逸罪處罰。
三、原審認被告罪證明確，因而適用刑法第185 條之4 、第29條
    規定，並審酌被告將汽車交由他人駕駛，本應確認借用人是
    否有駕駛執照及經驗，以維護其他參與道路交通者之安全，
    竟任意將汽車交與無照之人駕駛，肇事後非但未報警救護，
    反唆使駕駛人駛離現場，行為實屬不該，犯後否認犯罪，態
    度不佳，惟念因突發交通事故，緊張慌亂思慮未週致觸刑章
    ，於另案民事賠償事件中擔任連帶保證人，並提供新臺幣23
    萬元供肇事者與被害人家屬和解，業經證人丁○○陳明在卷
    ，並有和解筆錄、收據等附卷可考等一切情狀，酌情量處有
    期徒刑8 月。其認事用法，核無不合，量刑亦屬允當。被告
    上訴意旨否認犯罪，指摘原判決不當，為無理由，應予駁回
    。
據上論斷，應依刑事訴訟法第368條，判決如主文。
本案經檢察官彭南雄到庭執行職務。
中    華    民    國    98    年    6     月    18    日
                  刑事第三庭    審判長法  官   周賢銳
                                      法  官   黃仁松
                                      法  官   施柏宏
以上正本證明與原本無異。
如不服本判決應於收受本判決後10日內向本院提出上訴書狀，其
未敘述上訴理由者，並得於提起上訴後10日內向本院補提理由書
狀（均須按他造當事人之人數附繕本）「切勿逕送上級法院」。
中    華    民    國    98    年    6     月    18    日
                                      書記官   許信宗
附錄本判決論罪科刑法條：
教唆他人使之實行犯罪行為者，為教唆犯。
教唆犯之處罰，依其所教唆之罪處罰之。
中華民國刑法第185條之4
駕駛動力交通工具肇事，致人死傷而逃逸者，處6 月以上5 年以
下有期徒刑。


司法院資訊處製作；財團法人民間司法改革基金會備份。
